最高法院刑事判決　　　　　　　　　　　　　　　九十三年度台上字第四七八三號
　　上訴人　甲○○
右上訴人因違反證券交易法案件，不服台灣高等法院中華民國九十二年七月三日第二
審更審判決（九十一年度重上更(三)第一九八號，起訴案號：台灣台北地方法院檢察署
八十一年度偵字第七七一四號），提起上訴，本院判決如左：
    主  文
原判決撤銷，發回台灣高等法院。
    理　由
本件原判決認定：上訴人甲○○與萬有紙廠股份有限公司副董事長許清俊（業經判決
無罪）、太陽證券股份有限公司（下稱太陽證券）營業員李美慧（業經判決無罪），
基於犯意聯絡，意圖抬高在台灣證券交易所所開設之集中交易市場上市之羽田股票，
由許清俊出資、李美慧提供不知情之親友李貞慧、劉雪芳等人頭帳戶，供上訴人負責
在太陽證券買賣羽田股票。旋自民國八十一年二月十九日起迄同年月二十五日止，由
上訴人先後多次以上開人頭帳戶，在證券交易營業日內，於太陽證券連續以高於前日
收盤價，或當日委託買入前已成交之市場價格，高價買入羽田股票，資金則先由許清
俊支付後，再以賣出所得款項循環支付，致羽田股票成交價格，由八十一年二月十九
日上午開盤價新台幣（下同）四十八點二元，暴漲至同年月二十五日盤中最高價六十
四元。許清俊及上訴人見羽田股票價格已順利炒高，二人復商議，由上訴人於同年月
二十四日至太陽證券，開設○○五三七五｜三帳戶，旋於翌日以電話委託，向不知將
不履行交割之李美慧基於受任人之地位下單，轉向集中交易市場台灣證券交易所，以
每股六十二點五元之價格報價，買進羽田股票二百七十八萬二千股，連同手續費，應
付一億七千六百六十八萬四千九百零九元（起訴書誤為一億七千六百四十三萬三千五
百元），旋於同年月二十六日交割日，由上訴人持許清俊所交付，發票人為冠華投資
股份有限公司，八十一年二月二十七日期，前台灣省合作金庫（已改制為合作金庫銀
行）儲蓄部為付款人，號碼ＡＧ0000000之同額支票乙紙作為付款方法（該支
票帳戶早有退票違約，已無從兌付），辦理交割手續，終因其所交付之系爭支票屆期
不獲兌現，致未履行交割，嗣於同年月二十八日，由許清俊另行簽發面額數千萬元之
支票（確實面額、發票日、付款人等均不詳）一張，以換回系爭支票，並作為償還太
陽證券處理上述違約交割所生損失差額之擔保，惟因所買羽田公司股票，占當（二十
五）日羽田股票成交量達百分之二十一點三八，造成該股票自同年月二十六日起連續
三天跌停，跌幅達百分之一九點一六，與同期大盤指數上漲百分之三點八二相較，明
顯悖離，且成交量大量萎縮，足以影響市場秩序等情。因而撤銷第一審判決，改判仍
論處上訴人共同違反對於在證券交易所上市之有價證券，不得有意圖抬高集中交易市
場某種有價證券之交易價格，以自己及他人名義，對該有價證券，連續以高價買入之
規定（累犯）罪刑，固非無見。
惟查：(一)、按犯罪事實應依證據認定，有罪之判決書，應於理由內記載認定犯罪事實
所憑之證據及其認定之理由，否則即有理由不備之違法。查本件原判決事實欄記載上
訴人與許清俊、李美慧基於犯意聯絡，意圖抬高在台灣證券交易所所開設之集中交易
市場上市之羽田股票，由許清俊出資、李美慧提供人頭帳戶、上訴人負責在太陽證券
買賣羽田股票等情，惟查就上訴人與李美慧間就違反證券交易法第一百五十五條第一
項第一款部分犯行，究有如何之犯意聯絡？有何證據足資證明？原判決俱未於理由中
加以敘明，自嫌理由不備。(二)、按審理事實之法院對於卷內與被告論罪科刑有關，而
依法應予調查之事項，如未詳加調查，或雖已調查，仍未調查明白者，尚難遽為被告
有利或不利之認定；如有應調查之證據未予調查，率行判決，其判決當然為違背法令
。依卷內筆錄記載，上訴人曾於八十八年三月三日市調處詢問時稱：「我於八十一年
二月二十四日在太陽證券公司開戶（帳號○○五三七五｜三），並研析大盤認為羽田
股票有投資價值，拜託多位朋友答應借錢給我，我乃於八十一年二月二十五日向太陽
證券公司營業員李美慧喊盤買進羽田股票二七八二張，金額新台幣一七六、四三三、
五○○元，但是後來朋友告訴我週轉不靈，無法借我錢，……」、「我無意圖炒作，
純係認為羽田股票有投資價值，我才投資，我並不是人頭，係我自行買賣股票。」等
語（見八十一年度偵字第七七一四號卷第四頁反面、第五頁），於偵查中就其曾在太
陽證券開立帳戶買賣羽田股票及違約交割情事，仍稱：「因我朋友借給我的支票退票
，一時弄不到錢，所以一時無法買進，無法賣出。」等語（見同上卷第九頁反面），
且李美慧於歷次調查審理時，均一再陳明伊並不認識許清俊，只認識甲○○，是甲○
○向伊下單，據伊所知沒有幕後金主等語（見上訴卷第八十一頁、第八十二頁反面；
原審重上更(三)卷第七十六頁）；另許清俊亦稱伊僅純粹借票予上訴人等語（見第一審
訴緝字卷第四十七頁反面、上訴卷第一○一頁反面、原審重上更(三)卷第二十六頁），
該二人於另案審理中均已經判決無罪在案。雖上訴人嗣後翻異前供謂伊僅係借給許清
俊之人頭戶，實際上由許某主導下單買賣等語，惟原審就上開證人等之供述，如何不
足採取？上訴人前後不同之供述，究應如何取捨？均未於理由內詳予說明論敘，遽以
許清俊之供述（詳後述）及事後立具和解書等情，推認上訴人與許清俊有共同犯本件
罪行之憑據，自有判決理由未備及調查未盡之可議。(三)、原審以許清俊證稱上訴人當
然知悉該支票必會退票等情，為上訴人確實知悉系爭支票必會退票，故其與許清俊確
有共犯謀意之理由（見判決理由一之(三)）。惟縱如其所敘，上訴人與許清俊均早已互
悉本身及對方均無能力支付票款，似仍無法推論雙方早有相互之謀議；況查許清俊亦
證稱上訴人對冠華公司支票之使用情形亦不知悉等語（見原審卷第二十七頁、第二十
八頁），則上訴人究係如何得悉支票必會退票？原審此部分心證形成仍嫌有未臻完備
之處，難謂無判決理由不備之違法。(四)、刑法第五十五條所規定之牽連犯，係指犯罪
行為人祇欲犯某罪，而其實施犯罪之方法、或其實施犯罪之結果，觸犯他罪名者而言
。故數行為之間，有無牽連犯關係，應視其方法或結果行為，與其犯罪之目的行為，
在客觀上有無不可分離之直接密切關係為斷。本件原判決雖指明上訴人所犯證券交易
法第一百五十五條第一項第一款、第四款之罪間，有方法結果之牽連關係等旨。惟查
原審事實記載係上訴人與許清俊見羽田股票已順利炒高，二人「復商議」為違約交割
犯行等情，然於判決理由則均未見敘明上訴人前後犯行究有如何之牽連關係？是該前
後二犯行間，如何有不可分離之直接密切關係，或後之犯行僅係該二人另行起意，原
判決俱未予釐清並加說明，遽認二犯行間有方法結果之牽連關係，亦有理由不備之違
誤。以上或為上訴意旨所指摘，或為本院得依職權調查之事項，應認原判決仍有撤銷
發回更審之原因。
據上論結，應依刑事訴訟法第三百九十七條、第四百零一條，判決如主文。
中　　　華　　　民　　　國　　九十三　　年　　　九　　　月　　　九　　　日
                              最高法院刑事第八庭
                                  審判長法官  陳　炳　煌
                                        法官  陳　世　雄
                                        法官  韓　金　秀
                                        法官  吳　信　銘
                                        法官  徐　文　亮
      右正本證明與原本無異
                                              書  記  官
中　　　華　　　民　　　國　　九十三　　年　　　九　　　月　　 十六 　　日
                                                                       Ｒ
